臺灣臺北地方法院民事判決　　　　　　99年度重訴字第1213號
原　　　告　　盧原鑑
訴訟代理人　　黃坤鍵律師
複 代 理人　　楊士擎律師
　　　　　　　曾允斌律師
被　　　告　　劉祥宏
訴訟代理人　　王宏濱律師
　　　　　　　林大偉律師
上列當事人間損害賠償事件，本院於中華民國100 年11月8 日言
詞辯論終結，判決如下：
    主  文
被告應給付原告新臺幣伍仟佰拾壹萬壹仟捌佰元，及自民國
九十九年八月二十四日起至清償日止，按年息百分之五計算之利
息。
訴訟費用由被告負擔。
本判決於原告以新臺幣壹仟柒佰捌拾萬元為被告供擔保後，得假
執行。但被告如以新臺幣伍仟佰拾壹萬壹仟捌佰元為原告預
供擔保，得免為假執行。
    事實及理由
壹、程序部分：
    按訴狀送達後，原告不得將原訴變更或追加他訴。但擴張或
    減縮應受判決事項之聲明者，不在此限，民事訴訟法第255
    條第1 項第3 款定有明文。查本件原告起訴時，其訴之聲明
    原為：被告應給付原告新臺幣（下同）34,311,800元及自起
    訴狀繕本送達翌日起至清償日止，按年息5%計算之利息。嗣
    於民國100 年4 月20日具狀變更聲明為：被告應給付原告53
    ,311,800元及自起訴狀繕本送達翌日起至清償日止，按年息
    5%計算之利息（見本院卷第83、84頁）。核屬擴張應受判決
    事項之聲明，揆諸前開規定，應予准許。
貳、實體部分：
一、原告起訴主張：兩造於77年8 月12日簽訂協議書（下稱系爭
    協議），約定由原告以1,568 萬8,200 元向被告購買座落臺
    北市○○段○ ○段39-12 地號持分土地面積30坪之土地（下
    稱系爭土地）。因當時連同週遭土地欲與訴外人僑泰建設股
    份有限公司（下稱僑泰建設）合作興建以分得未來落成建物
    之房地權利，兩造間遂約定系爭土地所有權暫不移轉登記予
    原告。詎僑泰公司與其他地主簽訂合建契約後，因經營不善
    、財政困難，致無法開工興建，並於96年12月28日廢止公司
    登記，則兩造間於系爭協議第3 條約定暫不過戶之條件顯未
    能成立，原告自得解除系爭協議第3 條有關過戶事宜之約定
    ，請求被告將系爭土地移轉所有權登記予原告。且依民法第
    348 條第1 項規定，被告有交付系爭土地，並使原告取得系
    爭土地所有權之義務。然系爭土地前因可歸責於被告之事由
    遭假扣押，被告因而對系爭土地喪失處分權能，無法辦理所
    有權移轉登記予原告，自屬可歸責於被告事由致給付不能，
    原告因而受有無法取得取有權並享受系爭土地增值利益之損
    害。又原告於本件同一原因事實已有一部請求勝訴判決確定
    在案（鈞院99年度重訴字第119 號民事判決）認定原告就系
    爭土地之增值利益得向被告請求損害賠償，被告亦於前案自
    承系爭土地市價逾1,568 萬8,200 元（即前案確定判決金額
    ），被告自應就原告無法享有系爭土地增值利益負損害賠償
    之責。系爭土地座落於臺北市信義區，鈞院民事執行處98年
    執字第1130 53 號執行事件委託安永不動產估價師事務所進
    行估價結果，系爭土地現值約6,900 萬（每坪約230 萬），
    依民法第226 條第1 項規定，扣除原告於前案獲得勝訴判決
    之1,568 萬8,200 元，尚得請求53,311,800元。又原告於前
    案主張者係「一部請求損害賠償」，非被告所指之「請求返
    還價金」，前案判決亦係就「請求損害賠償」乙節進行審理
    ，並判決原告得請求之損害賠償範圍包括系爭土地增值利益
    。復依最高法院81年台上字第2774號判決可知，本件因可歸
    責於被告之事由致給付不能，原告即得請求相當於系爭土地
    市價之損害賠償，是被告依系爭土地市價賠償原告所受損害
    前，原告損害尚未完全填補，而得於本案續為請求。為此，
    爰依民法第22 6條第1 項規定提起本訴，並聲明：被告應給
    付原告53,311 ,800 元及自起訴狀繕本送達翌日起至清償日
    止，按年息5%計算之利息；並願供擔保請准宣告假執行。
二、被告則以：
  (一)被告為系爭土地共有人之一，應有部分3/12。原告與僑泰公
    司就系爭土地辦理合建事宜，渠等就此簽有第1 次之合作興
    建大樓契約書，原告並於77年8 月12日與被告簽訂系爭協議
    ，向被告購買系爭土地持分，約定總價1,568 萬8,200 元，
    原告已如數給付買賣價金。然此後10年間，合建案均未能啟
    動，原告於86年12月間復與僑泰公司簽立第2 次之合作興建
    大樓契約書，約明合建契約有效期間為簽約日起18個月內，
    惟於有效期間內仍未能履行，第2 次之合作興建大樓契約書
    於88年6 月失效。89年8 月31日，系爭土地遭假扣押執行獲
    准，執行範圍為被告應有部分3/12，僑泰公司後於96年12月
    28日廢止公司登記。98年8 月24日，原告即以被告就系爭土
    地持分喪失處分權能，陷於給付不能為由，向鈞院起訴請求
    被告賠償全額價金1,568 萬8,200 元，並獲勝訴判決確定。
  (二)依民法第213 條規定，原告所得請求者，應為系爭買賣價金
    之返還，本質上為金錢損害，且被告就給付不能所應負賠償
    之責任，應以兩造約定之買賣價金1,568 萬8,200 元，並加
    計利息為限。原告前已起訴請求被告返還全額買賣價金，並
    獲確定判決確定，顯見被告因給付不能所生損害已獲填補，
    嗣後亦得透過執行程序實現其債權，原告另行提起本訴，請
    求被告賠償損害，於法於約皆屬無據。且原告未敘明其得於
    原價金外再請求54,311,800元之法律依據為何，更未舉證以
    實其說，其請求非可准許。退步言，縱認本件損害賠償數額
    認定，有依民法第227 條之2 調整給付之可能，然因本件係
    屬金錢損害，應以77年締約當時之新臺幣幣值換算為起訴時
    之新臺幣幣值，系爭土地價額迭有漲價係國家社會經濟蓬勃
    發展之正常現象，非原告所得主張損害賠償範圍。又縱認原
    告受有系爭土地增值利益之損害而得請求賠償，然此一利益
    評價之基準時點應以88年6 月合建契約失效，合建目的不達
    ，原告得依買賣關係請求為移轉登記時為準。原告於前案起
    訴時（98年8 月24日）至88年6 月間之增值，非被告所認知
    且為其注意義務範圍內，自非被告應負損害賠償責任之範圍
    。再又，縱認被告應負損害賠償責任範圍如原告主張，然查
    系爭協議約定所有權暫不移轉登記予原告，係原告為省卻相
    關稅捐，於原告買受系爭土地而長期未為移轉登記期間，原
    告未曾負擔土地相關稅費，更領有僑泰公司發給之地主保證
    金而獲有利益。嗣該合建契約於88年6 月失效，原告怠於行
    使權利，遲未請求被告移轉系爭土地所有權，期間長達10年
    之久（88年6 月至98年8 月24日），是縱被告對原告應負損
    害賠償責任，然原告為省卻稅捐借名登記之便宜行事，且怠
    於行使權利，致損害擴大，依民法第217 條第1 項規定，其
    亦應負與有過失之責等語，資為抗辯。並聲明：原告之訴及
    假執行之聲請均駁回；如受不利判決，願供擔保免為假執行
    。
三、查兩造於77年8 月12日簽訂系爭協議，約定由原告買受被告
    所有坐落臺北市○○段○ ○段39-12 地號應有部分3/12土地
    面積計30坪，總價為15,688,200元，原告於簽約時已如數給
    被告價金。原告為提供系爭土地與僑泰公司辦理合建事宜，
    故約定系爭土地暫不辦理過戶。嗣僑泰公司因故未進行合建
    事宜，並於96年12月28日廢止公司登記。系爭土地復經臺北
    富邦商業銀行股份有限公司（原名臺北銀行股份有限公司，
    下稱臺北富邦銀行）向本院聲請假扣押執行，執行範圍為被
    告所有之應有部分3/12，經本院以89年度執全字第2139號自
    89年8 月31日起辦理假扣押登記迄今。原告前於98年8 月24
    日對被告起訴請求移轉系爭土地所有權登記，經本院於99年
    5 月7 日以99年度重訴字第119 號判決被告應賠償原告15,6
    88,200元確定在案等情，為兩造所不爭執，並有系爭協議書
    、僑泰公司之商工登記資料公示查詢、土地登記第二類謄本
    、本院99年度重訴字第119 號判決等件附卷可稽（見本院卷
    第10至18頁），復經本院調取上開99年度重訴字第119 號案
    卷查對無訛，自堪信為真實。至原告主張系爭土地因可歸責
    於被告之事由遭假扣押而給付不能，致無法移轉所有權登記
    予原告，被告自應賠償原告因不能取得系爭土地所有權所受
    無法享受土地增值利益之損害等語，則為被告所否認，並以
    前揭情詞置辯。
四、本院得心證之理由：
  (一)經查，依兩造所簽訂系爭協議第1 條約定：「甲方（即原告
    ）向乙方（即被告）購買乙方於77年6 月23日向陳武德....
    等4 人持有之臺北市○○段○ ○段39-12 地號持分土地面積
    30坪（即系爭土地）」、第3 條約定：「甲方向乙方購買之
    土地，雙方同意仍以乙方名義登記，不辦理過戶，但該土地
    仍提供與僑泰公司合建」，係約明原告向被告購買系爭土地
    供僑泰公司作為合建之用，且仍以被告名義登記，暫不辦理
    移轉登記，其內容並無使僑泰建設或其指定之人得直接請求
    被告移轉登記之權利，可見兩造係約定迨與僑泰建設合建後
    ，由原告指示被告將系爭土地直接登記在分得房屋基地之人
    或其指定之人名下，以節省稅捐。而按指示給付關係中，包
    括3 個當事人，即指示人、被指示人及領取人，指示給付所
    由發生之關係，有二，一為對價關係，即指示人所以使領取
    人受領給付之關係；一為資金關係，即被指示人對於指示人
    所為給付之關係，至於被指示人對於領取人之支付，則為履
    行行為或給與行為，當事人間之指示給付約定，僅係關於履
    行方式之約定，並非原契約之本旨，又債權債務之主體應以
    締結契約之當事人為準，故得對於債務人行使契約上之權利
    者，乃契約之債權人。查兩造始為系爭協議之當事人，原告
    指定將系爭土地提供僑泰公司作為合建之用，被告暫不辦理
    過戶，其本意在於將來完成合建後，由被告直接移轉登記予
    分得房屋基地之人或其指定之人，以節省稅捐，既如前述，
    系爭協議第3 條僅係兩造間之指示給付約定，則得行使契約
    上權利請求被告履行移轉登記者，係原告而非其他第三人，
    是以，原告自得本於系爭協議之約定，對被告為系爭土地所
    有權移轉登記之請求。
  (二)按物之出賣人，負交付其物於買受人，並使其取得該物所有
    權之義務；又因可歸責於債務人之事由，致給付不能者，債
    權人得請求賠償損害，民法第348 條第1 項及第226 條第1
    項分別定有明文。次按債務人之不動產經法院囑託辦理查封
    、假扣押、假處分登記後，在未為塗銷登記前，依土地登記
    規則第129 條（現行法第141 條）規定，登記機關既應停止
    與其權利有關之新登記，就債務人言，在查封撤銷前，就其
    所有土地即喪失處分之權能，處於給付不能之狀態；如債務
    人於查封前將其所有土地出賣與他人，衹須於第二審言詞辯
    論終結前，查封尚未撤銷，此項給付不能之狀態尚在繼續中
    ，即難認該他人有請求債務人為所有權移轉登記之權利（最
    高法院70年度第18次民事庭會議決議(二)、88年度臺上字第88
    0 號、69年度臺上字第50號裁判參照）。又債務人給付不能
    ，以事實審法院裁判時為準，如事實審法院言詞辯論終結時
    ，債務人處於給付不能之狀態，縱其不能之情形，將來或可
    除去，仍難謂非給付不能（同院70年度台上字第1840號判決
    要旨參照）。查原告主張依系爭協議約定，原得請求被告將
    系爭土地所有權移轉登記予其，惟系爭土地嗣經債權人臺北
    富邦銀行向本院聲請假扣押強制執行，執行範圍即被告所有
    應有部分3/12，經本院民事執行處（89年度執全字第2139號
    ）於89年8 月31日發函通知地政事務所辦理查封登記迄今等
    節，有前揭土地登記第二類謄本附卷足憑（見本院卷第13、
    14頁），並為兩造所不爭執，揆諸前揭說明，被告因而對系
    爭土地喪失處分之權能，自屬可歸責於被告之事由致給付不
    能。則原告因之不能取得系爭土地所有權，並享受土地增值
    之利益，自得請求被告賠償其因此所受之損害。是被告所辯
    原告前已起訴請求被告返還全額買賣價金，並獲勝訴確定判
    決，顯見被告因給付不能所生損害已獲填補云云，殊非可採
    。
  (三)再按民法第226 條第1 項規定債務人嗣後不能所負之損害賠
    償責任，係採取完全賠償之原則，且屬「履行利益」之損害
    賠償責任，該損害賠償之目的在於填補債權人因之所生之損
    害，其應回復者並非「原有狀態」，而係「應有狀態」，應
    將損害事故發生後之變動狀況考慮在內。故給付標的物之價
    格當以債務人應為給付之時為準，債權人請求賠償時，債務
    人即有給付之義務，算定標的物價格時，應以起訴時之市價
    為準，債權人於起訴前已曾為請求者，以請求時之市價為準
    ，此觀同法第213 條第1 項及第216 條規定自明（最高法院
    92年度台上字第829 號民事判決意旨可資參照）。從而，因
    可歸責於債務人之事由致給付不能者，該標的物已不存在，
    債權人自無從請求給付原定標的，原給付內容遂變更為損害
    賠償請求權，而該損害賠償請求權既係原定給付之代替，在
    原定給付為特定之標的物時，為使債權人得回復到債務履行
    時之「應有狀態」，自應將損害事故發生後之變動狀況考慮
    在內。故其價格應以債權人請求賠償時即債務人應負給付之
    義務時算定標的物價格，並應以請求時或起訴時之市價為準
    。查兩造簽訂系爭協議後，原告僅於98年8 月24日對被告起
    訴請求移轉登記系爭土地所有權，因系爭土地經債權人臺北
    富邦銀行向本院聲請假扣押強制執行，經辦理查封登記迄今
    ，故原告於訴訟中變更聲明為請求被告賠償因給付不能之損
    害，並先為一部請求，嗣經本院以99年度重訴字第119 號判
    決被告應給付原告15,688,200元確定在案等情，業經本院依
    職權調取上開卷宗核閱無訛，復為兩造所無異詞。準此，堪
    認原告曾就本件損害賠償請求之時點為98年8 月24日，而系
    爭土地經送請鑑定結果，認98年8 月24日斯時系爭土地市價
    為295,578,800 元，有宏大不動產估價師聯合事務所出具之
    鑑定報告（外放）可考。從而，原告據以請求被告如數賠償
    損害，主張繼前述本院99年度重訴字第119號一部請求勝訴
    判決後，再請求被告賠償53,311,800元，應屬有據。被告抗
    辯應以77年締約時或以88年6月合建契約失效時為其損害時
    點計算土地價值云云，尚難採認。
  (四)末按損害之發生或擴大，被害人與有過失者，法院得減輕賠
    償金額，或免除之。民法第217 條第1 項固有明文。惟所謂
    被害人與有過失，必須其行為與加害人之行為，為損害之共
    同原因，而其過失行為並為有助成損害之發生或擴大之行為
    者，始屬相當（最高法院74年度台上字第342 號裁判要旨參
    照）。亦即被害人之行為須予損害之發生或擴大以助力，而
    與損害之發生與擴大有相當因果關係者，始有過失相抵之適
    用（同院71年度台上字第419 號、81年度台上字第1681號、
    89年度台上字第1036號裁判要旨參照）。準此，僅於被害人
    之行為與損害之發生或擴大有相當因果關係時，始有與有過
    失之可言，並非被害人所有與法不合之行為，均當然成為損
    害發生或擴大之共同原因（同院95年度台上字第1932號裁判
    要旨參照）。被告雖以原告為省卻相關稅捐，長期未為移轉
    登記，獲有利益，復合建契於88年6 月失效猶怠於行使權利
    期間長達10年之久，致損害擴大，依民法第217 條第1 項規
    定，其應負與有過失之責云云。然依前揭說明，原告在系爭
    土地原合建目的無法達成後，未及時向被告請求移轉系爭土
    地所有權之登記，縱有不當之處，惟就系爭土地因債權人臺
    北富邦銀行向本院聲請假扣押強制執行，並辦理查封登記，
    致被告對系爭土地喪失處分權能，而無法辦理所有權移轉登
    記之結果，並無過失可言，難認原告怠於請求被告移轉系爭
    土地所有權登記，即有對系爭土地經假扣押登記致給付不能
    之情事提供助力，更非當然發生系爭土地為假扣押登記之結
    果，自無民法第217 條過失相抵規定之適用。被告上開所辯
    ，亦無可取。
五、綜上所述，原告本於系爭協議之約定，依民法第226 條第1
    項規定，請求被告給付53,311,800元，及自起訴狀繕本送達
    翌日即99年8 月24日（見本院卷第22頁）起至清償日止，按
    年息5%計算之利息，為有理由，應予准許。又兩造均陳明願
    供擔保聲請宣告假執行及免為假執行，經核均無不合，爰分
    別酌定相當擔保金額准許之。
六、本件事證已臻明確，兩造其餘攻擊防禦方法及舉證，核與判
    決結果無影響，爰不予一一論列，併予敘明。
八、據上論結，本件原告之訴為有理由，依民事訴訟法第78條、
    第390條第2項、第392條第2項，判決如主文。
中    華    民    國   100    年    11    月    30    日
                  民事第三庭法  官  林惠霞
以上正本係照原本作成。
如對本判決上訴，須於判決送達後20日內向本院提出上訴狀。如
委任律師提起上訴者，應一併繳納上訴審裁判費。
中    華    民    國   100    年    11    月    30    日
                            書記官  陳怡如